【裁判字號】    89,台上,1076
【裁判日期】    890511
【裁判案由】    分割共有物
【裁判全文】
最高法院民事判決                              八十九年度台上字第一○七六號
    上  訴  人  戊○○
                丁○○
    共      同
    訴訟代理人  吳健安律師
    被 上訴 人  甲  ○
                己○○
                丙○○
                乙○○
右當事人間請求分割共有物事件，上訴人對於中華民國八十八年二月八日台灣高等法
院台南分院第二審判決（八十六年度上字第一六五號），提起上訴，本院判決如左：
    主  文
原判決廢棄，發回台灣高等法院台南分院。
    理  由
本件上訴人主張：坐落台南縣後壁鄉○○段七四○之二號土地（下稱系爭土地）為兩
造共有，伊應有部分各為十二分之一，被上訴人己○○、乙○○、丙○○、甲○之應
有部分依序為四分之一、八分之一、八分之一、三分之一。兩造就系爭土地並無不分
割之約定，且依其使用目的，亦非不能分割。因兩造無法協議分割，伊自得請求判決
分割等情，求為按原判決附圖（下稱附圖）第二方案所示方法分割之判決。
被上訴人則以：伊同意分割，惟應依系爭土地上建物占用之現狀分割等語，資為抗辯
。
原審廢棄第一審所為依附圖第二方案原物分割之判決，改按附圖第五方案所示之方法
為分割並兼命互為金錢補償，無非以：上訴人主張系爭土地為兩造共有，依其使用目
的並無不能分割情形，亦無不分割之約定，因無法協議為分割之事實，為被上訴人所
不爭，並有土地登記簿謄本為憑，堪信為真實，上訴人請求裁判分割，為有理由，應
予准許。查系爭土地內有一約三公尺寬之巷道，南側面臨約十二公尺之道路，除上訴
人外，被上訴人在其上均有建物，業經第一審及原審分別履勘現場，囑託台南縣白河
地政事務所鑑測無訛，有勘驗筆錄及現況圖可稽。若依附圖第二方案分割，上訴人分
得北側部分之土地將堵住被上訴人乙○○、丙○○現居住房屋之出入口，且渠二人位
於裏側袋地，全部分得土地僅有七公尺道路之出口，又未能獲得分得面臨十二公尺道
路者之補償，已失公平。而被上訴人己○○分得之土地雖面臨道路，然面臨道路之部
份現已為其所有之三層樓房所阻隔，將使其分得該南北長達一○○公尺之土地成為袋
地而無路通行，未能有效發揮土地之利用價值，日後亦無法符合建築法規為建築，實
不合整體經濟效益。至附圖第五方案係將七公尺道路延伸至底，從中劃分系爭土地為
東西兩塊，使裏地土地能充分利用，不致成為袋地，且各上訴人現有房屋不致被拆除
，減少損失，較能發揮土地最大利用價值，符合整體經濟效益。是斟酌當事人之意見
、共有土地之性質、經濟效用及全體共有人之利益，認以附圖所示第五方案分割為當
。惟此方案上訴人所分得面臨七公尺道路之土地價值，自較面臨十二公尺道路者為低
，經送華聲企業發展鑑定顧問有限公司（下稱華聲鑑定公司）、宏宇不動產鑑定有限
公司（下稱宏宇公司）鑑價結果，兩者相差甚鉅。查其中宏宇公司係以土地開發方式
自行細部規劃，再自訂利潤百分之十四至百分之二十以其平均為預期利潤計算土地市
價，顯已倒果為因，不切實際。反觀華聲鑑定公司採用路線價估價法，就「十八公尺
以內為裡地及角地加成」部份，依台灣省政府發布之地價查估計規則及參酌繁榮街道
路線價位區段素地地價計算原則查估，並輔以市○○○○街道之路線價，算出系爭土
地素地地價，自屬確實有據。應按其鑑定價格命為補償等詞，為其判斷之基礎。
按共有物之分割，應斟酌共有物之性質，經濟效用及全體共有人之利益等公平決之。
查上訴人於第一審主張，被上訴人己○○之平房（即一審卷附八十六年一月十三日實
測圖Ｂ部分，見同上卷六五頁）年代久遠，早已倒塌，無人居住，有現場照片及勘驗
筆錄記載可稽，予以拆除，於社會經濟無損云云（見一審卷八六頁背面），徵諸卷附
現場照片及勘驗筆錄之記載（同上卷八八頁、八九頁），似非全然無據，且審諸上開
實測圖及附圖第二方案，分得Ｂ部分之共有人亦得由兩造維持共有之Ｃ部分既有巷道
通行外出，似亦無所謂堵住其房屋使用出入之情形。況依該等實測圖所示，即依附圖
第五方案，被上訴人乙○○、丙○○現有地上房屋仍難免被拆除。乃原審遽以如按該
第二方案分割方法，上訴人分得部分足以堵塞被上訴人乙○○等房屋之通路，及以免
被上訴人地上房屋均不致被拆除，減少社會成本之損失為由而改採附圖第五方案，使
上訴人分得部分均坐落北方裏側，尚嫌疏略。其次，依附圖第二方案分割後，各被上
訴人分得之土地究有如何違反何項建築法規或建築技術規則而不能為建築使用之具體
情形﹖原審胥未審認明，僅泛謂被上訴人分得土地日後建築，將無法符合現行法令
規定，妨害系爭土地整體利用之經濟效益，而為上訴人不利之判決，亦有判決不備理
由之違法。再按以原物為分配時，因共有人有不能按其應有部分而受分配，經法院依
民法第八百二十四條第三項之規定以金錢補償者，其補償金額之多寡，自應以共有物
於言詞辯論期日終結時之市場交易價格為決定之，否則法院所定補償之金額，若低於
一般市價時，對於受補償之共有人，不免蒙受損失，殊非持平之道。觀之華聲鑑定公
司及宏宇公司修正後之鑑定報告，兩者之鑑價結果相差甚鉅，既為原審所是認。則原
審僅以華聲鑑定公司之鑑定報告書為據，計算兩造因分割而分配所得土地之價值，及
互為補償之金額，而未說明該鑑定價格與系爭土地之一般市價是否相當﹖已非允洽，
且該鑑定報告書係民國八十六年九月五日作成，距原審言詞辯論終結之八十八年二月
二日，時逾一年五個月，系爭土地之市價是否均無異動﹖原審未為調查審認，逕以該
鑑定結果為金錢補償之依據，於法亦有未合。上訴論旨，指摘原判決不當，求予廢棄
，非無理由。又訴外人蘇振村、石水木等人似占用系爭土地之一部分（見第一審卷六
五頁之複丈成果圖），渠等與兩造間究居於何等關係﹖於審酌分割方法時，是否應併
予考量渠等占有部分對兩造間權益之影響﹖附此指明。
據上論結，本件上訴為有理由。依民事訴訟法第四百七十七條第一項、第四百七十八
條第一項，判決如主文。
中      華      民      國    八十九    年      五      月     十一     日
                              最高法院民事第八庭
                                  審判長法官  蘇  茂  秋
                                        法官  徐  璧  湖
                                        法官  曾  煌  圳
                                        法官  李  慧  兒
                                        法官  王  茂  修
      右正本證明與原本無異
                                              書  記  官
中      華      民      國    八十九    年      五      月    二十六    日


司法院資訊處製作；財團法人民間司法改革基金會備份。
